臺灣高等法院臺南分院刑事判決
110年度金上訴字第1018號
上  訴  人  
即  被  告  蔡岳霖
選任辯護人  李佳玟律師
上列上訴人因加重詐欺等案件，不服臺灣嘉義地方法院109年度
金訴字第204號中華民國110年7月21日第一審判決（起訴案號：
臺灣嘉義地方檢察署109年度偵字第7963號），提起上訴，本院
判決如下：
    主  文
原判決關於蔡岳霖罪刑部分撤銷。
蔡岳霖共同犯刑法第339條之4第1項第2款之加重詐欺取財罪，共
二罪，均累犯，各處有期徒刑壹年壹月。應執行有期徒刑壹年陸
月。
其他上訴駁回（犯罪所得沒收部分）。
    事  實
一、蔡岳霖因積欠綽號「阿勇」男子債務，竟自民國109年4月6
    日起，加入「阿勇」、綽號「奇哥」等男子所屬以實施詐術
    為手段，具有牟利性、持續性之詐欺集團犯罪組織，約定蔡
    岳霖擔任該詐欺集團內領取贓款、贓物之車手，可因此獲取
    報酬扣抵上開積欠之債務，蔡岳霖即與「阿勇」、「奇哥」
    所屬詐欺集團等成員，同時基於三人以上共同詐欺取財，隱
    匿特定犯罪所得之去向、所在，與參與犯罪組織、以不正方
    法由自動付款設備取得他人之物之犯意聯絡，先由某詐欺集
    團成員於109年4月6日上午10時起，陸續撥打電話與甲○聯絡
    ，並假冒客服人員、林文國警官、黃敏昌主任檢察官、陳建
    國執行官之名義，向甲○佯稱其健保卡有重大違規事項、在
    林口長庚醫院與台大醫院就醫而積欠醫藥費新臺幣（下同）
    6萬元、涉嫌重大毒品、洗錢、槍砲案件，需提供護照1本、
    金融卡5張以進行分案調查、資金清查，否則會遭收押云云
    ，甲○乃陷於錯誤，依該集團成員之指示，於同（6）日下午
    1時30分許，將其護照1本及其所申辦如附表一所示金融帳戶
    帳號之金融卡裝放在牛皮紙袋內，並前往臺北市○○區市○○道
    0段000號臺北轉運站置物櫃，將上開牛皮紙袋放置進0區0號
    置物櫃內，另依指示將開啟上開置物櫃之掃描卡放在一旁隱
    密處所，且以電話向某詐欺集團成員告知其附表一所示金融
    帳戶金融卡密碼，而蔡岳霖則依「阿勇」之指示，於同（6
    ）日下午3時1分許，戴口罩前往上開置物櫃處取得開啟該置
    物櫃掃描卡後開啟置物櫃，取走裝有上開護照、金融帳戶金
    融卡之牛皮紙袋後，以附表一編號1、2所示金融帳戶金融卡
    ，於附表二編號1至5所示時、地利用自動櫃員機提領款項後
    ，於同（6）日晚上11時許，在嘉義市世賢路上某處，將其
    所取得裝有附表一編號2至5所示金融帳戶金融卡、甲○之護
    照及其提領附表二編號1至5所示款項中之6萬5000元交付予
    姓名年籍不詳之集團成員，而自己留下4000元，嗣後復接續
    上開犯意，依「阿勇」之指示，以附表一編號1所示金融帳
    戶金融卡，於附表二編號6、7所示時、地，以自動櫃員機提
    領款項5萬元、5萬元後，於提領上開款項後之同日某時（4
    月7日、4月8日），分別在臺南市新營區某加油站廁所內、
    嘉義市○○○游泳池附近某處，將上開款項交付與姓名年籍不
    詳之集團成員。
二、「阿勇」、「奇哥」詐欺集團見甲○年輕可欺，竟食髓知味
    ，乃再行起意，與蔡岳霖基於三人以上共同詐欺取財，隱匿
    特定犯罪所得之去向、所在等犯意聯絡，由某詐欺集團成員
    於109年4月10日上午10時4分許，撥打電話與甲○聯絡，並向
    甲○佯稱犯罪主嫌表示有物品放在甲○住處，要前往甲○住處
    搜索，若未誠實告知家裡有何物品而遭搜索查扣會充公，甲
    ○告知後，該集團成員乃指示甲○須將該財物放進臺北轉運站
    置物櫃云云，致甲○陷於錯誤，依該集團成員之指示，將手
    錶13支、金項鍊1條、鑽戒2只裝入牛皮紙袋內，並於同（10
    ）日下午2時36分許，將裝有上開手錶、項鍊、鑽戒之牛皮
    紙袋放進臺北市○○區市○○道0段000號臺北轉運站置物櫃0區0
    號置物櫃中，又依指示將開啟上開置物櫃之掃描卡放在一旁
    隱密處所，而蔡岳霖又依「阿勇」之指示，於同（10）日下
    午3時54分許，戴口罩前往上開置物櫃處取得開啟該置物櫃
    掃描卡後開啟置物櫃，取走裝有上述手錶、項鍊、鑽戒之牛
    皮紙袋，再於同（10）日晚上11時許，在嘉義縣水上鄉吳竹
    街某處將上開牛皮紙袋交付予某集團成員，該集團成員當場
    將其中10支手錶交付予蔡岳霖，指示蔡岳霖持往變賣換成現
    金，蔡岳霖遂先持該10支手錶返家。
三、嗣因甲○發覺受騙報警處理，經警沿路調閱監視器畫面循線
    查獲，並扣得蔡岳霖所取得之上開手錶10支（已經發還給甲
    ○之母李○○），而查獲上情。
四、案經甲○訴由臺北市政府警察局大同分局報告臺灣士林地方
    檢察署（下稱士林地檢）呈請臺灣高等檢察署檢察長令轉臺
    灣嘉義地方檢察署檢察官偵查起訴。
    理    由
一、證據能力方面：
  ㈠本判決論處被告犯罪的積極證據中，部分被告以外之人於審
    判外之供述，雖係傳聞證據，惟當事人、辯護於原審或本院
    均同意或不爭執該證據具備證據能力（原審卷第135頁以下
    、本院卷第73頁），經本院審酌該等證據資料製作時之情況
    ，並無違法不當及證明力明顯過低之瑕疵，以之作為證據應
    屬適當，依刑事訴訟法第159條之5規定，認該等證據資料有
    證據能力。
  ㈡本案下列所引用供述證據以外之物證，與本案犯罪事實具有
    甚高關聯性，又查無事證足認係實施刑事訴訟程序之公務員
    違背法定程序而取得之證據，且無依法應予排除之情事，是
    得作為證據。
二、被告對於其參與「阿勇」、「奇哥」所屬詐欺集團，而於上
    開時、地，依照指示拿取告訴人甲○受騙置於置物櫃中其內
    裝有個人護照1本與附表一所示金融帳戶金融卡，或其內裝
    有上述手錶、金項鍊、鑽戒等物之牛皮紙袋，並且依指示持
    附表一編號1、2所示金融帳戶金融卡，於附表二所示時、地
    提領帳戶內之款項後，於上開時、地交付與「阿勇」，而犯
    三人以上共同詐欺取財，隱匿犯罪所得之所在、去向，參與
    犯罪組織、以不正方法由自動付款設備取得他人之物等罪，
    均供認不諱，然辯稱：伊不知道「阿勇」等人具體詐騙之手
    法為何等語（原審卷第234頁、本院卷第84頁）。
三、經查：
  ㈠被告參與「阿勇」、「奇哥」所屬詐欺集團，而於上開時、
    地，依照指示拿取告訴人甲○受騙置於置物櫃中其內裝有個
    人護照1本與附表一所示金融帳戶金融卡，或其內裝有上述
    手錶、金項鍊、鑽戒等物之牛皮紙袋，並且依指示持附表一
    編號1、2所示金融帳戶金融卡，於附表二所示時、地提領帳
    戶內之款項後，於上開時、地交付與姓名年籍不詳之人等情
    ，均為被告於警詢、偵訊、原審準備程序及審理中、本院審
    理程序自白不諱（見士林地檢偵卷第14至19、111至113頁，
    原審卷第98至101、133至135、233至234、330、342至343頁
    ，本院卷第73、84頁），並有證人即被告於109年4月10日搭
    乘計程車之駕駛員黃健庭（見士林地檢偵卷第47至49頁）、
    告訴人甲○（見士林地檢偵卷第55至60、116至117頁）、告
    訴人之母李○○（見士林地檢偵卷第84至85頁）之證述可佐，
    且有臺北市政府警察局大同分局建成所偵辦蔡岳霖涉嫌詐欺
    罪偵查報告、臺北市政府警察局大同分局扣押筆錄暨扣押物
    品目錄表、監視器畫面截圖、證人黃健庭所駕駛計程車內行
    車紀錄器錄影檔案截圖、臺北市政府警察局內湖分局大湖派
    出所受理各類案件紀錄表、受理刑事案件報案三聯單、現場
    照片、告訴人持用行動電話通聯記錄截圖、附表一編號5之
    金融帳戶交易明細查詢頁面、附表一編號1金融帳戶存摺封
    面與內頁影本、附表一編號2之金融帳戶交易明細查詢頁面
    、內政部警政署反詐騙諮詢專線紀錄表、查扣手錶10支之照
    片、贓物認領保管單、王道商業銀行109年12月14日函檢附
    告訴人帳戶之交易明細、第一商業銀行東湖分行109年12月1
    0日函檢附告訴人帳戶交易明細、中華郵政股份有限公司110
    年1月5日函檢附告訴人帳戶之交易明細、臺灣銀行中山分行
    110年1月13日函、元大商業銀行股份有限公司110年1月22日
    函、王道商業銀行股份有限公司110年1月21日函等附卷可稽
    （見士林地檢偵卷第10至12、25至29、31至46、61至69、73
    至75、78、81至83、88至89頁；原審卷第33至39、41至43、
    67至69、91、111、117頁）。
  ㈡稱犯罪組織，指3人以上，以實施強暴、脅迫、詐術、恐嚇為
    手段或最重本刑逾5年有期徒刑之刑之罪，所組成具有持續
    性或牟利性之有結構性組織，此關組織犯罪防制條例第2條
    第1項定有明文。又3人以上共同犯刑法第339條之詐欺取財
    罪者，為加重詐欺取財罪，此亦經刑法第339條之4第1項第2
    款所明定。依照被告歷次供述：
　⒈於109年4月22日警詢時供稱：第一次是依「阿勇」指示於109
    年4月6日搭乘高鐵到臺北車站，並在京站百貨公司內摩斯漢
    堡旁地上滅火器底部拿取1張條碼，而後開啟旁邊置物櫃並
    拿取1個牛皮紙袋，袋內有護照、5張提款卡，之後依「阿勇
    」指示到臺北車站附近ATM使用提款卡提款共6萬9000元，返
    回嘉義時，前往港坪公園旁慢車道交給1位不明男子，伊將6
    萬5000元交給該名男子，留下4000元當作伊車馬費，及留下
    王道銀行、郵局的提款卡作使用，其他物品都交給該名男子
    ，109年4月7日又接獲「阿勇」指示拿郵局提款卡提款5萬元
    ，之後搭客運到統聯新營站，然後徒步到附近中油加油站廁
    所，把5萬元跟王道銀行提款卡交給1位男子，然後伊就返回
    嘉義，該名男子與前一天是不同人，109年4月8日上午又接
    獲「阿勇」指示到斗六車站，然後持郵局提款卡提款5萬元
    後搭車回嘉義，再於當晚10時在嘉義市南京路附近搭上1輛
    計程車，伊將款項交給該名駕駛後就下車。109年4月10日則
    又依循相同模式到臺北京站百貨公司摩斯漢堡旁置物櫃取走
    1個牛皮紙袋，袋子裡面有手錶跟一些首飾，之後伊就返家
    ，再於同日晚上在水上鄉將首飾和郵局提款卡交給指定的男
    子等語（見原審卷第276至278頁）。
　⒉於109年5月4日警詢中供稱：被害人用牛皮紙袋裝著5、6張提
    款卡，但真正有使用的只有3張，109年4月6日提款6萬9000
    元、4月7日與4月8日分別提領5萬元，提款後，伊是依照上
    頭指示到指定地點把錢交給集團的人，4月6日是在嘉義市西
    區世賢路2段附近某處交給1名不認識的男子，第二、三次則
    是在臺南新營某廁所、嘉義市南京路○○○游泳池附近交給不
    詳男子。而第二次在台北轉運站置物櫃拿到的物品，集團是
    跟伊約在嘉義縣水德路一帶交付，伊直接將整個牛皮紙袋交
    付，對方拿了10支手錶給伊，要伊拿去問可以賣多少錢，集
    團上頭是「阿勇」、「奇哥」，伊是因為欠「阿勇」錢，「
    阿勇」叫伊做這個來抵債等語（見士林地檢偵卷第15至17頁
    ）。
　⒊於偵訊中供稱：伊印象中於4月6日領過2張提款卡，第二、三
    天都是用郵局提款卡領錢，領完後，依「阿勇」指示到指定
    地點交款，1次在嘉義市賢路，1次在新營的加油站，1次在
    嘉義○○○泳池附近，4月10日伊到臺北轉運站拿東西後回嘉義
    等通知，再過去嘉義水上，來跟伊拿錢或拿東西的人都有戴
    著口罩等語（見士林地檢偵卷第112頁）。
　⒋於原審準備程序時供稱：跟伊講電話的是「阿勇」，當時伊
    在百貨公司領包裹，「阿勇」在電話裡叫我到消防栓下面拿
    開啟置物櫃的條碼，因為那邊很多人，伊跟「阿勇」說可不
    可以晚一點，因為伊會緊張，然後聽到「阿勇」對其旁邊的
    人說「奇哥，蔡岳霖很緊張，不敢過去」，伊透過電話聽到
    「奇哥」說放輕鬆、不要緊張等語（見本院卷第134頁）。
　⒌依被告於初次警詢與偵訊中所述，前去與其會合並收取詐欺
    所得物品或款項之人雖然有戴口罩，但其明確供稱109年4月
    6日與4月7日向其收取款項之人是不同人，且依其於第二次
    警詢或原審準備程序中之供述，更可知本案參與涉案者，除
    了「阿勇」之外，另有「奇哥」。因此，以被告本案2次參
    與詐欺取財之過程，包括被告本身在內，涉案人數確實堪認
    已達3 人以上。
　⒍又本案被告與「阿勇」、「奇哥」等人所為乃是對告訴人訛
    騙取財之牟利行為，甚至先後2次於109年4月6日、4月10日
    以不同的詐術內容對告訴人行騙，而堪認具有持續性，且依
    告訴人指訴其遭騙過程中，詐欺不法份子先後冒用了客服人
    員、林文國警官、黃敏昌主任檢察官、陳建國執行官等名義
    ，並且由「阿勇」於告訴人受詐欺不法份子實施詐術之同時
    ，指示被告等候待命、前往臺北準備領取告訴人受騙交出之
    物品，足見本案對告訴人行騙之多數人，應非僅為立即實施
    犯罪而隨意組成，而是具有結構性之組織。
　⒎因此被告因積欠「阿勇」債務，而受「阿勇」邀約參與本案
    詐欺取財犯行擔任車手以進行抵債，已該當3人以上共同犯
    刑法第339條詐欺取財罪及參與犯罪組織之構成要件。
  ㈢106年6月28日生效施行的洗錢防制法第2條規定：「本法所稱
    洗錢，指下列行為：一、意圖掩飾或隱匿特定犯罪所得來源
    ，或使他人逃避刑事追訴，而移轉或變更特定犯罪所得。二
    、掩飾或隱匿特定犯罪所得之本質、來源、去向、所在、所
    有權、處分權或其他權益者。三、收受、持有或使用他人之
    特定犯罪所得」。新法第14條第1項之一般洗錢罪，祇須有
    同法第2條各款所示行為之一，而以第3條規定之特定犯罪作
    為聯結即為已足...倘行為人意圖掩飾或隱匿特定犯罪所得
    來源，而將特定犯罪所得直接消費處分，甚或交予其他共同
    正犯予以隱匿，或由共同正犯以虛假交易外觀掩飾不法金流
    移動，即難認僅係單純犯罪後處分贓物之行為，應仍構成新
    法第2條第1款或第2款之洗錢行為（最高法院110年度台上字
    第807號、第3585號判決意旨參照）。本案被告雖不負責直
    接對告訴人實施詐術，而係由集團其他成員為之，但所參與
    詐欺取財犯行與其他成員間實係基於相互利用之共同犯意，
    本諸內部不同任務分配，各自分擔部分犯罪行為，以遂行集
    團不法取財之目的，仍應就相關犯罪事實共同負責。而被告
    所參與詐騙集團犯罪組織，既令告訴人依指示將裝有金融卡
    、護照，或手錶、項鍊、鑽戒等物裝入牛皮紙袋後，放在指
    定置物櫃，而後被告依其他集團成員指示前去取走上開物品
    ，且依指示持部分金融卡提領告訴人金融帳戶內之存款，而
    後將取得之上開物品或提領之款項層轉上繳回詐欺集團，乃
    在製造上開詐欺等特定犯罪所得之金流斷點，而隱匿特定犯
    罪所得之所在、去向。因此被告所為，自屬洗錢防制法第2
    條第2款之洗錢行為，而構成同法第14條第1項之洗錢罪。
  ㈣依照告訴人甲○指訴其遭詐騙之過程，固然可知本案詐欺集團
    成員，有以冒用公務員名義之手段為之，且共同正犯間，固
    然非僅就其自己實行之行為負其責任，其在犯意聯絡之範圍
    內，對於他共同正犯所實行之行為，亦應共同負責。然行為
    人如就其他行為人之行為，並無認識且亦無利用該行為既成
    之事實達到一定之犯罪者，難認行為人就其他行為人之行為
    亦應負共同正犯之責（最高法院101年度台上字第657號判決
    意旨參照）。現今社會變化多端，即使係從事詐欺取財不法
    者，其犯罪手法亦不斷推陳出新，舉凡包含使用恐嚇內容之
    詐欺（佯稱被害人的家屬遭到綁架），或佯稱為被害人之親
    戚好友急需用錢，或以被害人在網路購物操作錯誤，須依指
    示操作匯款，或以高獲利投資方案誘使民眾匯款，或假冒政
    府機關、公務員名義進行詐欺等手段，不一而足，倘非實際
    參與對被害人實施詐術的分工，或身為該詐欺集團之核心角
    色，集團外圍人士（例如車手）即便主觀上對於所從事者涉
    及詐欺取財犯行具有犯罪故意，然就集團具體實施詐術之手
    段內容亦非當然明確知情或可預見。本案被告所擔任之角色
    分工，僅係依照「阿勇」指示於犯罪事實欄所載時、地取得
    告訴人受騙後放置之財物，及持告訴人遭騙交出之部分金融
    卡，於附表二所示時、地提領款項，而後將其所取得之物與
    提領款項交付予集團其他成員，並無證據足認被告是實際向
    告訴人以電話聯絡實施詐術之行為人，亦難認被告屬於本案
    集團之核心角色，自難逕認被告知悉該集團組織運作是以假
    冒公務員名義行騙為手段，從而，起訴書認被告對於其他成
    員所犯刑法第339條之4第1項第1款「冒用政府機關或公務員
    名義」之罪名負共同正犯之責，應有誤會，附此敘明。
四、綜上，被告上開犯行事證明確，堪予認定，應予論科。
五、論罪：
  ㈠核被告於犯罪事實一所為，係犯組織犯罪防制條例第3條第1
    項後段之參與犯罪組織罪、刑法第339條之2第1項以不正方
    法由自動付款設備取得他人之物罪、第339條之4第1項第2款
    之加重詐欺取財罪、洗錢防制法第14條第1項之普通洗錢罪
    。公訴意旨雖漏未論及刑法第339條之2第1項之罪，然犯罪
    事實已載明被告持提款卡提領告訴人帳戶內款項之情節，原
    審及本院復於審理期間告知上開罪名俾令其防禦，此部分僅
    係檢察官漏引法條，併此敘明。
　㈡核被告於犯罪事實二所為，係犯刑法第339條之4第1項第2款
    之加重詐欺取財罪、洗錢防制法第14條第1項之普通洗錢罪
    。　
　㈢被告就上開犯行，與「阿勇」、「奇哥」所屬詐欺集團成員
    間均有犯意聯絡、行為分擔，應依刑法第28條規定論以共同
    正犯。
　㈣公訴意旨認被告就上開犯行，另均成立刑法第339條之4第1項
    第1款之冒用公務員名義詐欺取財罪嫌，惟此部分應不成立
    ，業據本院詳述如前，併此敘明。
　㈤被告於109年4月6日前往臺北轉運站置物櫃領取告訴人受騙所
    交付之物，及於取得告訴人所交付金融卡後，於持部分金融
    卡附表二所示時、地多次提領各該帳戶內存款，陸續交付詐
    欺集團上游成員，均是基於同一詐欺取財、以不正方法由自
    動付款設備取得他人之物與隱匿犯罪所得去向、所在之目的
    ，於密切、接近之時、地實施之多數舉動，各均侵害同一法
    益，各行為舉動之獨立性極為薄弱，依一般社會健全觀念，
    在時間差距上，難以強行分開，在主觀上顯係基於同一之犯
    意接續為之，應均以接續犯予以評價，而各論以一加重詐欺
    取財罪、以不正方法由自動付款設備取得他人之物罪與普通
    洗錢罪。
　㈥加重詐欺罪係侵害個人財產法益之犯罪，其罪數計算，以被
    害人數、被害次數之多寡，決定其犯罪之罪數；核與參與犯
    罪組織罪之侵害社會法益，因應以行為人所侵害之社會全體
    利益為準據，認定係成立一個犯罪行為，有所不同。因此倘
    若行為人於參與犯罪組織之繼續中，先後加重詐欺數人財物
    ，因行為人僅為一參與組織行為，侵害一社會法益，應僅就
    首次犯行論以參與犯罪組織罪及加重詐欺罪之想像競合犯，
    而其後之犯行，乃為其參與組織之繼續行為，為避免重複評
    價，當無從將一參與犯罪組織行為割裂再另論一參與犯罪組
    織罪，而與其後所犯加重詐欺罪從一重論處之餘地（最高法
    院107年度台上字第1066號判決意旨參照）。
　　被告本案自其於109年4月6日參與本案詐欺集團犯罪組織後
    之所為，於其脫離之前，應僅成立參與犯罪組織之單純一罪
    。
　　另被告係於參與犯罪組織期間，於犯罪事實一中擔任取款或
    領取告訴人受騙交付物品之車手，犯加重詐欺取財罪、以不
    正方法由自動付款設備取得他人之物罪、普通洗錢罪，其所
    犯參與犯罪組織罪、加重詐欺取財罪、以不正方法由自動付
    款設備取得他人之物罪、普通洗錢罪，宜認均具有實行行為
    重合之情，認其係以一行為觸犯上開數罪名，為想像競合犯
    ，應依刑法第55條前段規定從一重之加重詐欺取財罪處斷。
　　另被告於犯罪事實二中所犯加重詐欺取財罪、普通洗錢罪，
    也是具有實行行為重合之情，認其係以一行為觸犯上開數罪
    名，為想像競合犯，亦應依刑法第55條前段規定從一重之加
    重詐欺取財罪處斷。
　㈦被告與所屬詐欺集團就犯罪事實一、二犯行，被害人雖然均
    係甲○，然而詐欺集團於犯罪事實一、二中，對甲○施用詐術
    ，使甲○將財物送交臺北轉運站置物櫃的時間，前後已經相
    隔4 天，詐欺集團兩次編織的詐術說詞，及致甲○陷於錯誤
    後送交出去的財物內容，二次也有所不同。且詐欺集團係於
    犯罪事實一將甲○的金融帳戶提領完畢後（被告提領至4月8
    日），再於4月10日編織不同的話術欺騙甲○再次送交手錶、
    項鍊、鑽戒等財物，顯然被告所屬詐欺集團係見甲○年輕可
    欺，食髓知味，而另行起意犯之，而應予分論併罰。　
六、被告有刑法第47條第1項累犯加重其刑的適用：
    被告前因傷害、毀損等案件，經原審法院以106年度嘉簡字
    第1534號判決處有期徒刑4月、拘役30日確定。又因公共危
    險、妨害公務等案件，經原審法院以106年度嘉交簡字第166
    4號判決處有期徒刑4月、拘役30日確定，上開罪刑復經原審
    法院以107年度聲字第176號裁定應執行有期徒刑6月、拘役5
    0日確定，而後於108年3月15日易科罰金執行完畢，有被告
    前科紀錄在卷可參。被告於上開有期徒刑執行完畢後5年內
    ，故意再犯本案有期徒刑以上之2 罪，均為累犯。再參酌司
    法院大法官釋字第775號解釋意旨，被告本案所犯罪名，與
    其先前執行完畢前案之罪名雖然不同，然被告於上開有期徒
    刑執行完畢後間隔約1年即再為本案之犯行，刑罰感應力尚
    屬薄弱，且以其本案所犯情節觀之，如本案依刑法第47條第
    1項規定加重法定最低本刑，也無上開解釋所稱超過被告本
    案所應負擔罪責，或是對於被告之人身自由造成過度侵害，
    以致有違反罪刑相當原則、比例原則，而可裁量不予加重法
    定最低本刑之情形。因此，本院認被告本案所犯之罪，仍有
    依刑法第47條第1項規定加重其刑（包含法定最低本刑與最
    高本刑）之必要。辯護人請求本院勿以累犯加重被告刑度（
    本院卷第126頁以下），並不可採。
七、被告並無刑法第62條前段自首減刑之適用：
  ㈠本案告訴人甲○發現被騙後即於109年4月11日報警處理，經警
    察自台北市轉運站置物櫃處沿路調閱監視器錄影帶，於109
    年4月14日沿路查得被告返回嘉義搭乘的計程車司機，找到
    被告拜訪的友人陳宥宏，再查得被告居住在嘉義市○區○○路0
    00巷0弄0號，並109年4月14日晚上7時14分提示監視器畫面
    請被告的姑姑蔡佩聆指認，確認前往台北轉運站置物櫃提領
    財物的犯嫌即係被告，有本院所整理、如附件所示的查獲過
    程時序表及相對應的證據可資比對。
　㈡依照卷附嘉義市政府警察局刑事警察大隊偵查佐孫偉庭所提
    出之LINE通訊軟體對話內容，可見109年4月16日下午4時43
    分許，嘉義市政府警察局刑事警察大隊巫建德大隊長向隊長
    林建南發送「有車手要跟局長投案，麻煩您指派人協助，謝
    謝您」等文字，又於同日晚上9時32分發送「局長要剛剛車
    手案件的摘要，您方便請同仁打一打嗎？」，而後嘉義市政
    府警察局刑事警察大隊林建南隊長則於同日晚上9時35分回
    覆「今天沒做筆錄，他要回去將手機拿來，明天再作筆錄」
    ，而後林建南隊長於翌日（即17日）始將被告擔任詐欺提領
    車手案向上級長官報告（見原審卷第281至286頁）。則依上
    開LINE通訊軟體對話內容，可知被告最早應是109年4月16日
    始至嘉義市政府警察局刑事警察大隊供述其參與本案之情節
    。
  ㈢依照上開時間順序，可知司法警察於109年4月14日晚上7時14
    分許，即已知悉被告之人別並懷疑其涉案，而被告則是於同
    年月16日始前往嘉義市政府警察局刑事警察大隊供述其參與
    本案之情節，難認與「自首」之要件相符。
  ㈣至於嘉義市政府警察局刑事警察大隊偵查佐孫偉庭於原審雖
    證稱：蔡岳霖當時好像是透過朋友到隊上，表示其疑似被利
    用當車手，蔡岳霖當時是這樣說的，時間是去年中旬，伊是
    109年4月16日有與蔡岳霖互加為LINE的好友，109年5月4日
    之前，蔡岳霖已經有主動到警局說自己疑似被利用當車手的
    事，加LINE就是有做筆錄的那天，4月16日前面幾天，蔡岳
    霖有來，但伊忘記是幾天了，蔡岳霖有先大概講一下情形等
    語（見原審卷第241至247頁）。然依據孫偉庭事後提出之前
    揭LINE通訊軟體對話內容，可知嘉義市政府警察局刑事警察
    大隊巫建德大隊長是於109年4月16日始向林建南隊長表示被
    告要前去投案之事，且之後於同日，林建南隊長也向巫建德
    大隊長回覆該日並無製作筆錄，均與孫偉庭上開證述不盡相
    符。孫偉庭於原審對於本案處理過程之時間，亦另有證稱：
    應該是去年中旬，有點忘記等語（見原審卷第241頁）。堪
    認孫偉庭於原審證稱109年4月16日前某日即曾先與被告見面
    之事，非無可能是因為事隔已久，且於原審作證時並無任何
    資料可供其參照或喚起記憶，於記憶模糊之狀態下所為與事
    實不符之證述，因此，孫偉庭於原審證稱其於109年4月16日
    前某日與被告見面等語，難據此認為被告符合「自首」。
八、被告並無刑法第59條情輕法重、足堪憫恕的減刑適用：
　  被告上訴主張：伊為了清償對「阿勇」的債務，一時失慮不
    周，方加入「阿勇」所屬的詐欺集團，伊僅係基層車手，對
    於集團犯罪涉入不深，伊犯後坦承犯罪，態度良好，雖然經
    濟能力不佳，仍想與被害人達成和解，可惜被害人未能答應
    ，伊同住的阿姨蔡佩聆原本擔任伊外婆蔡蕭阿嬌的監護人，
    然因壓力極大，罹患憂懼、腫瘤，伊如果入監，伊外婆、阿
    姨將無經濟來源，此有相關支出單據、診斷證明為證，懇請
    依刑法第59條減輕其刑等語（本院卷第95-113頁）。經查：
    刑法第59條之酌量減輕其刑，必於犯罪之情狀，在客觀上足
    以引起一般同情，認為即予宣告法定低度刑期，猶嫌過重者
    ，始有其適用，且是否酌量減輕其刑固為法院依法得自由裁
    量之事項，然非漫無限制。現今社會詐欺事件層出不窮，被
    害人畢生積蓄經常化為烏有，政府一再宣導勿參加詐欺集團
    擔任車手，被告正值青壯，不思以正途獲取財物，為圖報酬
    竟擔任詐欺集團之車手，致使告訴人遭受財產上之損害，因
    此事受騙至深，透過其母親向法院表示不願意與被告洽談和
    解事宜（本院卷第74頁審理筆錄參照），被告所為危害社會
    秩序之情節非輕，客觀上難認有何顯可憫恕之處，被告所犯
    本件之罪與刑法第59條所規定之要件不符，自無依該條酌減
    其刑之適用。
九、被告自白參與組織罪、普通洗錢罪，此部分應列為量刑參考
    ：
　　犯組織犯罪防制條例第3條之罪，於偵查及審判中均自白者
    ，減輕其刑，組織犯罪防制條例第8條第1項後段定有明文。
    而犯洗錢防制法第14條或第15條之罪，在偵查或審判中自白
    者，減輕其刑，洗錢防制法第16條第2項亦有明文。
　　想像競合犯之處斷刑，本質上係「刑之合併」。其所謂從一
    重處斷，乃將想像競合犯組成之評價上數罪，合併為科刑一
    罪，其所對應之刑罰，亦合併其評價上數罪之數法定刑，而
    為一個處斷刑。易言之，想像競合犯侵害數法益者皆成立犯
    罪，論罪時必須輕、重罪併舉論述，同時宣告所犯各罪名，
    包括各罪有無加重、減免其刑之情形，亦應說明論列，量刑
    時併衡酌輕罪部分量刑事由，評價始為充足，然後依刑法第
    55條前段規定「從一重處斷」，非謂對於其餘各罪可置而不
    論。因此，法院決定處斷刑時，雖以其中最重罪名之法定刑
    ，做為裁量之準據，惟於裁量其輕重時，仍應將輕罪合併評
    價在內（最高法院110年度台上字第1648號、108年度台上字
    第4405、4408號判決意旨參照）。被告本案所犯一般洗錢部
    分，已於審理時自白犯罪，應依洗錢防制法第16條第2項規
    定減輕其刑；另被告於偵查及審判中亦自白參與本案詐欺集
    團犯罪組織之犯行，此部分原亦應依組織犯罪防制條例第8
    條第1項後段減輕其刑，雖上開部分與加重詐欺取財罪想像
    競合後，均為其中之輕罪，惟參諸前揭說明，本院於後述量
    刑時仍應一併衡酌上開部分之減輕其刑事由，附此敘明。
十、撤銷原審判決的理由（蔡岳霖罪刑部分）：　　
  ㈠原審審理後，認為被告上開犯行事證明確，予以論罪科刑（
    原審認為被告係觸犯一個加重詐欺取財罪，處有期徒刑1年2
    月），固非無見，然查：被告犯罪事實一、二的行為，應該
    論以數罪併罰，已如前述，原審認為係應成立接續犯一罪，
    適用法則乃有不當。被告提起上訴，主張其應有刑法第59條
    減刑適用，且不應再依累犯規定加重其刑，本案應可處以被
    告有期徒刑六月以下之刑等語，雖無理由，然原審判決既然
    有上開可議之處，即屬無可維持，應由本院予以撤銷改判。
　㈡爰審酌現今社會詐欺事件層出不窮、手法日益翻新，政府及
    相關單位無不窮盡心力追查、防堵，大眾傳播媒體更屢屢報
    導民眾被詐欺，甚至畢生積蓄因此化為烏有之新聞，而被告
    為成年人，且非無謀生能力，竟僅因積欠他人債務，受他人
    邀集而參與本案詐欺犯罪集團，擔任車手以抵銷債務而為上
    開犯行，所為並非可取，兼衡以被告犯後確實有主動欲前往
    警察機關供述犯行，雖不構成自首，但始終坦承犯行，且被
    告於本案偵查、審理中表達願意賠償告訴人並調解之意願，
    惟告訴人之家屬均表示告訴人本次受騙甚深而無欲調解之意
    （原審卷第189頁、本院卷第74頁），另斟酌本案犯罪情節
    （包含被告所擔任之角色僅屬依指示提領詐欺所得財物之車
    手、本案告訴人受騙與受損金額、財物數量，嗣後被告主動
    提出告訴人受騙交出之部分財物，並經合法發還，被告實際
    上有取得4000元之利益等），暨其自陳學歷、家庭生活狀況
    （見原審卷第211、344頁）等一切情狀，量處如主文所示之
    刑，並定其應執行之刑。
、辯護人雖請求本案給予被告緩刑之諭知，然查：被告參加詐
    欺集團，兩次受指示前往台北轉運站置物櫃提領被害人的財
    物，造成被害人財物損失，所為應值非難，被告於本院審理
    中雖然坦承犯罪，但仍未能獲得被害人的諒解，本院認為，
    並不宜給予被告緩刑。況且，依刑法第74條第1項之規定，
    緩刑條件除需以被告受2年以下有期徒刑、拘役或罰金之宣
    告，且「未曾因故意犯罪受有期徒刑以上刑之宣告」或「前
    因故意犯罪受有期徒刑以上刑之宣告，執行完畢或赦免後，
    5年以內未曾因故意犯罪受有期徒刑以上刑之宣告」為必要
    。被告本案所為犯行，雖經本院宣告未逾有期徒刑2年之刑
    度，但依前述，被告於本案宣判之日往前5年內，有如上所
    述因故意犯罪而受宣告有期徒刑之刑並執行完畢之情形，因
    此本案並無從給予被告緩刑之諭知。
、駁回上訴的理由（即原審宣告沒收部分）：
  ㈠被告於109年4月6日持附表一編號1、2所示金融卡，於附表二
    編號1至5所示時、地提領合計69000元後，於同日晚上將附
    表一編號2至5所示金融卡、告訴人之護照及其提領附表二編
    號1至5所示款項層轉上繳時，有扣留4000元，此筆款項核屬
    被告本案犯罪所得之物，雖未扣案，然亦未合法發還與告訴
    人，若予以宣告沒收或追徵價額，並無刑法第38條之2第2項
    所列之情形，仍應依刑法第38條之1第1項、第3項之規定宣
    告沒收，於全部或一部不能沒收或不宜執行沒收時，追徵其
    價額。
　㈡被告於本院雖辯稱：上開4000元係伊來往台北轉運站過程中
    ，搭乘高速鐵路、計程車先行墊付的金錢，最後把提領款項
    交給上游時，「阿勇」補償付給伊的交通費用，並非伊的犯
    罪所得云云（本院卷第11頁），然不管上開4000元是否是詐
    欺集團補償被告的交通費用，其客觀上就是詐欺集團因為被
    告該次參與犯案，而給付被告的金錢，被告確實得到了財產
    上的利益，而仍能視為被告的犯罪所得，尤其，被告於本院
    經過檢察官詰問，對於其因參與本案犯行究竟能夠抵銷多少
    積欠「阿勇」的債務乙節，避重就輕答稱：「我原本積欠阿
    勇6萬元，出事情後阿勇就沒有跟我聯絡，這6萬元是否當作
    報酬一筆勾銷我不清楚」（本院卷第81頁），更可見該4000
    元也具有參與犯案的報酬性質，被告辯稱4000元並非犯罪所
    得云云，並不可採。
　㈢另依被告於109年4月22日警詢與原審所述，其於本案犯行過
    程中，曾先後持用插附門號0000000000號SIM卡之行動電話
    及集團所交付之工作用手機進行聯絡，而上開工作用手機業
    經被告丟棄，至於插附門號0000000000號SIM卡之行動電話
    ，目前尚由被告使用中，該門號雖然是被告阿姨所申辦，但
    當時僅是由被告之阿姨擔任申辦名義人，申辦該門號最初即
    是要交給被告使用（見原審卷第290至293、343頁），雖堪
    認插附門號0000000000號SIM卡之行動電話與上述工作用手
    機均屬被告所有並供犯罪所用之物，然上開工作用手機業經
    丟棄，難認尚仍存在，至於插附門號0000000000號SIM卡之
    行動電話雖仍由被告使用中，但該物品平時亦應屬被告與他
    人聯繫所用之物，本院斟酌被告已因本案犯行受到判刑、沒
    收犯罪所得，上開行動電話如予以宣告沒收或追徵價額，欠
    缺刑法上之重要性，故均不予宣告沒收或追徵價額。
　㈣犯罪事實二中，被告持有告訴人所有的10支手錶，業經被告
    提出供查扣，而發還被害人，此部分毋庸宣告沒收、追徵。
　㈤綜上，原審此部分認事用法並無違誤，被告猶上訴指摘上開4
    000元非其犯罪所得云云，並無理由，應予駁回。
、本案不予宣告強制工作之說明：
    組織犯罪防制條例第3條第3項雖規定「犯第1項之罪者，應
    於刑之執行前，令入勞動場所，強制工作，其期間為3年」
    ，然查：
  ㈠保安處分係針對受處分人將來之危險性所為之處置，以達教
    化、治療之目的，為刑罰之補充制度。我國現行刑法採刑罰
    與保安處分雙軌制，係在維持行為責任之刑罰原則下，為協
    助行為人再社會化之功能，以及改善行為人潛在之危險性格
    ，期能達成根治犯罪原因、預防犯罪之特別目的。是保安處
    分中之強制工作，旨在對嚴重職業性犯罪及欠缺正確工作觀
    念或無正常工作因而犯罪者，強制其從事勞動，學習一技之
    長及正確之謀生觀念，使其日後重返社會，能適應社會生活
    。而上開關於「有犯罪之習慣」乃係本於保安處分應受比例
    原則之規範，使保安處分之宣告，與行為人所為行為之嚴重
    性、行為人所表現之危險性及對於行為人未來行為之期待性
    相當之意旨而制定，而由法院視行為人之危險性格，決定應
    否令入勞動處所強制工作，以達預防之目的」。因此，法院
    是否諭知刑前強制工作，端以行為人事後再犯案之危險性高
    低而定，亦即縱然行為人之犯行有犯罪習慣，若法院審酌行
    為人之犯罪態樣、所諭知宣告刑之期間後，認行為人在監經
    執行宣告刑後，其事後再犯案之危險性尚非甚高時，自無再
    諭知刑前強制工作之必要，又所謂之習慣犯，必須有具體之
    事實，足資證明行為人有犯罪之惡習及慣行，且有犯罪習慣
    者係指對於犯罪已為日常之惰性行為，習慣犯係視犯罪為一
    種習性。
  ㈡被告所為固然構成組織犯罪防制條例第3條第1項後段之參與
    犯罪組織罪，然其僅有參與109年4月6日至4月10日間對本案
    單一告訴人之加重詐欺取財等犯行，且依卷附臺灣高等法院
    被告前案紀錄表，其前僅有如上所述於本案構成累犯之科刑
    、執行紀錄，並無參與詐欺集團的前科。以被告本案實際上
    參與程度及其前科素行，並無事證可認其於之前或之後有從
    事其他類似本案詐欺取財之行為，或有從事其他財產犯罪行
    為，其參與之情形尚屬輕微，更難認其有遊蕩、懶惰成習或
    有習慣性從事詐欺取財或其他財產犯罪而有施以強制工作之
    必要，尚難判斷其存有再犯詐欺取財或其他財產犯罪之高度
    危險性。從而，本院認被告本案並無宣告強制工作之必要。
    　　
據上論結，應依刑事訴訟法第368條、第369條第1項前段、第364
條、第299條第1項前段，判決如主文。
本案經檢察官顏榮松提起公訴，由檢察官林志峯到庭執行職務。
中　　華　　民　　國　　110 　年　　11　　月　　17　　日
                  刑事第五庭    審判長法　官  蔡廷宜
                                      法　官  林坤志
                                      法　官  蔡川富
以上正本證明與原本無異。
如不服本判決應於收受送達後20日內向本院提出上訴書狀，其未
敘述上訴理由者，並得於提起上訴後20日內向本院補提理由書（
均須按他造當事人之人數附繕本）「切勿逕送上級法院」。
　　　　　　　　　　　　　　　　　　　書記官  黃心怡
中　　華　　民　　國　　110 　年　　11　　月　　17　　日
附表一：
編號 金融機構、帳號 1. 中華郵政股份有限公司○○○○郵局00000000000000號 2. 王道銀行00000000000000號 3. 中國信託商業銀行000000000000號 4. 玉山商業銀行0000000000000號 5. 第一商業銀行00000000000號 

附表二：
編號 提款時間 提款地點 提款金額 備註 1. 109年4月6日下午3時50分 臺北市○○區○○○路0段00號中國信託商業銀行○○○分行 5,000元 以附表一編號1之金融卡提領。 2. 109年4月6日下午4時8分 臺北市○○區○○○路0段000號1樓臺灣銀行○○分行 20,000元 以附表一編號2之金融卡提領。 3. 109年4月6日下午4時9分 臺北市○○區○○○路0段000號1樓臺灣銀行○○分行 20,000元  以附表一編號2之金融卡提領。 4. 109年4月6日下午4時11分 臺北市○○區○○○路0段000號1樓臺灣銀行○○分行 14,000元 以附表一編號2之金融卡提領。 5. 109年4月6日下午4時17分 臺北市○○區○○○路0段00號元大商業銀行○○分行 10,000元 ①以附表一編號1之金融卡提領。 ②此筆款項乃是不詳之人先於同日下午4時1分，自附表一編號2之金融帳戶，以網路銀行之方式轉入。 6. 109年4月7日上午11時16分 臺南市○○區○○街00號臺○○○街郵局 50,000元 ①以附表一編號1之金融卡提領。 ②此筆款項乃是不詳之人先於同日上午11時0分，自附表一編號5之金融帳戶轉入。 7. 109年4月8日下午2時4分 雲林縣○○市○○路0號斗六○○路郵局 50,000元 ①以附表一編號1之金融卡提領。 ②此筆款項乃是不詳之人先於同日上午10時5分，自附表一編號5之金融帳戶轉入。 

附錄本案論罪科刑法條全文：
組織犯罪防制條例第3條：
發起、主持、操縱或指揮犯罪組織者，處三年以上十年以下有期
徒刑，得併科新臺幣一億元以下罰金；參與者，處六月以上五年
以下有期徒刑，得併科新臺幣一千萬元以下罰金。但參與情節輕
微者，得減輕或免除其刑。
具公務員或經選舉產生之公職人員之身分，犯前項之罪者，加重
其刑至二分之一。
犯第一項之罪者，應於刑之執行前，令入勞動場所，強制工作，
其期間為三年。
前項之強制工作，準用刑法第九十條第二項但書、第三項及第九
十八條第二項、第三項規定。
以言語、舉動、文字或其他方法，明示或暗示其為犯罪組織之成
員，或與犯罪組織或其成員有關聯，而要求他人為下列行為之一
者，處三年以下有期徒刑，得併科新臺幣三百萬元以下罰金：
一、出售財產、商業組織之出資或股份或放棄經營權。
二、配合辦理都市更新重建之處理程序。
三、購買商品或支付勞務報酬。四、履行債務或接受債務協商之
    內容。
前項犯罪組織，不以現存者為必要。
以第五項之行為，使人行無義務之事或妨害其行使權利者，亦同
。
第五項、第七項之未遂犯罰之。

洗錢防制法第14條：
有第二條各款所列洗錢行為者，處七年以下有期徒刑，併科新臺
幣五百萬元以下罰金。
前項之未遂犯罰之。
前二項情形，不得科以超過其特定犯罪所定最重本刑之刑。

中華民國刑法第339條之2：
意圖為自己或第三人不法之所有，以不正方法由自動付款設備取
得他人之物者，處三年以下有期徒刑、拘役或三十萬元以下罰金
。
以前項方法得財產上不法之利益或使第三人得之者，亦同。
前二項之未遂犯罰之。

中華民國刑法第339條之4：
犯第三百三十九條詐欺罪而有下列情形之一者，處一年以上七年
以下有期徒刑，得併科一百萬元以下罰金：
一、冒用政府機關或公務員名義犯之。
二、三人以上共同犯之。
三、以廣播電視、電子通訊、網際網路或其他媒體等傳播工具，
    對公眾散布而犯之。前項之未遂犯罰之